【裁判字號】    97,台上,4887
【裁判日期】    971002
【裁判案由】    強盜殺人
【裁判全文】
最高法院刑事判決            九十七年度台上字第四八八七號
上  訴  人  台灣高等法院檢察署檢察官
上  訴  人
即  被  告  甲○○
選任辯護人  李勝雄律師
上列上訴人等因被告強盜殺人案件，不服台灣高等法院中華民國
九十七年七月四日第二審更審判決（九十七年度上重更(一)字第七
號，起訴案號：台灣新竹地方法院檢察署九十三年度偵字第五Ｏ
六、八Ｏ七號），提起上訴，本院判決如下：
    主  文
原判決撤銷，發回台灣高等法院。
    理  由
本件原判決認定上訴人即被告甲○○（下稱被告）有其事實欄所
載之犯行，因而撤銷第一審關於強盜而故意殺人部分之科刑判決
，改判仍論被告以犯強盜罪而故意殺人，處無期徒刑，褫奪公權
終身；固非無見。
惟查：(一)、判決所載理由矛盾者，其判決當然違背法令。原判決
事實記載，被告另基於為自己不法所有之強盜犯意，嚴厲質問被
害人林振明如何賠償其店內所受損失，並將林振明接聽之行動電
話摔擲於地面，繼出拳擊打林振明臉部，復持店內安全帽一頂及
扯下桌上電話機二具，接續毆打、丟擲林振明之身體，至林振明
不能抗拒，而允諾交付新台幣（下同）二萬元。被告即強押林振
明上樓自皮夾及擺放衣物中取出二萬元交由被告收受。詎被告猶
不知足，承前開強盜之犯意，持續追問林振明有無提款卡，因一
時未能得手，乃先押同林振明下樓上廁所，嗣又以林振明所有之
修車工具鐵鎚一把接續揮打林振明，林振明因不堪被打且身體已
多處受傷出血，無力反抗乃任由被告往房間翻取衣櫃、衣服搜尋
財物，計僅搜出提款卡二張及信用卡一張等情（見原判決第二頁
第二四行至第三頁第十四行）。如若無訛，似係認定被告除對林
振明交付之二萬元現款外，對於提款卡部分之財物亦有不法所有
之意圖。然卻於理由第貳欄第一段(一)之(10)論述被告甲○○對於提
款卡、信用卡確無不法所有之意圖（見原判決第十六頁第一至七
行）。其事實之認定與所載理由前後矛盾，洵屬違法。(二)、未經
合法調查之證據，不得作為判斷之依據，刑事訴訟法第一百五十
五條第二項定有明文。又同法第一百六十四條第一項規定：「審
判長應將證物提示當事人、代理人、辯護人或輔佐人，使其辨認
。前項證物如係文書而被告不解其意義者，應告以要旨」；同法
第一百六十五條第一項亦規定：卷宗內之筆錄及其他文書可為證
據者，審判長應向當事人、代理人、辯護人或輔佐人宣讀或告以
要旨。該等規定本旨，乃基於直接審理原則，於審判庭提示證物
、宣讀或告以判決基礎之筆錄、文書證據資料，用以擔保證據資
料之真實性。此為事實審法院於審判期日就文書證據所憑踐行之
調查方法及程序，如未確實依照上開法定調查方法，於審判期日
踐行調查程序，而遽採為判決之基礎，即難謂其判決已符上開證
據法則。原判決援引內政部警政署刑事警察局民國九十三年三月
三十日刑醫字第Ｚ000000000號關於DNA－STR型別之鑑
驗書，資為認定被告本件罪行之證據資料之一（見原判決第八頁
第三一行至第九頁第七行；第十二頁第七至十五行）。原審於審
判期日踐行調查證據程序時，既未提示予當事人、辯護人，令其
辨認或宣讀或告以要旨，有其審判筆錄足憑（見原審卷第一Ｏ六
至一一九頁），是上開證據顯未經合法調查，原判決採為認定被
告強盜殺人之論罪依據，難謂無違證據法則。檢察官及被告上訴
意旨均執以指摘原判決不當，尚非全無理由，應認原判決仍有撤
銷發回更審之原因。
據上論結，應依刑事訴訟法第三百九十七條、第四百零一條，判
決如主文。
中    華    民    國  九十七  年    十    月    二    日
                      最高法院刑事第九庭
                          審判長法官  洪  文  章
                                法官  王  居  財
                                法官  郭  毓  洲
                                法官  黃  梅  月
                                法官  邱  同  印
      本件正本證明與原本無異
                                      書  記  官
中    華    民    國  九十七  年    十    月    六    日
                                                     Ｒ

司法院資訊處製作；財團法人民間司法改革基金會備份。
